臺灣臺南地方法院刑事判決
111年度易字第320號
公  訴  人  臺灣臺南地方檢察署檢察官
被      告  辜慧雯



上列被告因侵占案件，經檢察官提起公訴（111年度偵續字第146
號），本院判決如下：
    主  文
辜慧雯犯侵占罪，處拘役伍拾伍日，如易科罰金，以新臺幣壹仟
元折算壹日。
未扣案犯罪所得新臺幣肆萬元沒收，於全部或一部不能沒收或不
宜執行沒收時，追徵其價額。
    犯罪事實
一、辜慧雯於民國108年6月間，自任會首，召集合會，會期自10
    8年6月15日至110年6月15日止，連會首共25會份，採內標制
    ，每會份會款為新臺幣（下同）5千元，底標5百元，於每月
    15日開標。蘇慶源則參與2個會份，蘇慶源其中1個會份於10
    9年9月15日以1千7百元得標，共計應取得合會金99,700元。
    辜慧雯於蘇慶源得標後，因有會員未交付會款，致辜慧雯僅
    收到會員交付之會款共4萬元，其原應將該4萬元會款轉交予
    蘇慶源，竟意圖為自己不法之所有，基於侵占之犯意，未將
    所代收之4萬元會款交付予蘇慶源，而侵占入己。
二、案經蘇慶源訴由臺灣臺南地方檢察署檢察官偵查起訴。
    理  由
壹、程序部分
一、按法院認為應科拘役、罰金或應諭知免刑或無罪之案件，被
    告經合法傳喚無正當理由不到庭者，得不待其陳述逕行判決
    ，刑事訴訟法第306條定有明文。查本件被告經合法傳喚，
    於審判期日無正當理由不到庭，本院認為本案為應科拘役之
    案件，爰不待被告陳述，逕行判決。　　
二、按被告以外之人於審判外之陳述，雖不符刑事訴訟法第159
    條之1至之4之規定，而經當事人於審判程序同意作為證據，
    法院審酌該言詞陳述或書面陳述作成時之情況，認為適當者
    ，亦得為證據；當事人、代理人或辯護人於法院調查證據時
    ，知有第159條第1項不得為證據之情形，而未於言詞辯論終
    結前聲明異議者，視為有前項之同意，刑事訴訟法第159條
    之5定有明文。查本案以下所引用屬傳聞證據性質之證據，
    被告於本院準備程序中表示同意有證據能力（見本院卷第45
    頁），本院審酌該證據作成之情況，認均無不適當情事，依
    刑事訴訟法第159條之5規定，均有證據能力。
貳、實體部分
一、訊據被告矢口否認有何侵占犯行，辯稱：蘇慶源得標後，有
    其他會員沒有給會款，伊僅拿到4萬多元會款，因蘇慶源上
    一個會份得標後沒有繳會款，所以他這次得標，伊沒有將合
    會金交給他云云。經查：
(一)被告於108年6月間，自任會首，召集合會，會期自108年6月
    15日至110年6月15日止，連會首共25會份，採內標制，每會
    份會款為5千元，底標5百元，於每月15日開標；告訴人蘇慶
    源參與2個會份，告訴人其中1個會份於109年9月15日以1千7
    百元得標，共計應取得合會金99,700元，被告尚未交付99,7
    00元予告訴人等事實，業據告訴人於偵查中指訴明確，並有
    告訴人提供被告製作之互助會名單、被告與告訴人蘇慶源之
    通訊軟體LINE對話紀錄在卷可稽，且為被告所不爭執，是此
    部分事實堪以認定。
(二)被告於本院準備程序中供稱：告訴人參加2個會份，有一個
    會份已經先得標，伊當時有給他合會金，第二個會份於109
    年9月15日以1千7百元得標，伊應該交給他99,700元，伊沒
    有交給告訴人，因為有其他會員沒有給會款，伊只收到4萬
    多會款等語（見本院卷第42頁、第43頁）。是以，被告於告
    訴人本次得標後，原應將其他會員已交付之4萬餘元會款轉
    交予告訴人，卻迄未轉交，其客觀上已有將其他會員交付之
    會款易持有為所有之行為。又被告供稱所收到會款總額為4
    萬餘元，此金額並不明確，而檢察官全部舉證均不足獲致更
    明確金額（詳本判決第四部分所述），爰採對被告有利之認
    定，即以4萬元為計。
(三)被告雖以前詞置辯而否認主觀犯意，惟查：
　⒈證人即告訴人蘇慶源於偵查中證稱：於109年6月15日伊以1千
    3百元第一次得標，伊有繼續繳納死會會員會款，如果伊第
    一次得標後沒有繳納會款，被告應在標單上寫扣多少，繳納
    多少，但被告傳給伊的明細上並沒有寫要扣多少等語（見偵
    三卷第45頁、第46頁）。參諸告訴人所提出其與被告於9月1
    5日之LINE對話紀錄所示（見偵一卷第5頁、第20頁、第21頁
    ），告訴人傳訊：「幾天能拿到錢」、「明細傳給我」、「
    可以拿多少錢的明細」，被告乃傳送明細予告訴人，並傳訊
    ：「三天給您會錢，來得及我一次處理不會拖到」等情，又
    被告傳送之上開明細記載：「死會15×5000＝75000；活會9×3
    360＝29700；75000＋29700＝104700；000000-0000＝99700）」
    此有上開對話截圖在卷可稽（見偵一卷第5頁）。是以，當
    告訴人詢問被告這次得標可以拿到多少錢時，被告傳送上開
    計算明細，告知告訴人可拿到99,700元，並未主張告訴人本
    次得標金額應扣除其前所積欠會款之情事。
　⒉再參諸上開LINE對話紀錄所示後續對話，告訴人於9月18日傳
    訊：「今天幾點能匯款會錢給我」，被告回稱：「晚一點，
    還五個，約晚點給我」、「收到馬上匯款」、「收到馬上處
    理」，之後告訴人持續傳訊被告催促給付會款，被告均未傳
    訊主張被告有積欠會款之情事（見偵一卷第21頁至第31頁）
    。
　⒊被告於本院審理時雖亦提出其與告訴人之於110年4月6日LINE
    對話紀錄（見本院卷第51頁至第89頁），以證明告訴人有未
    繳會款之事實，惟上開對話內容僅為告訴人向被告催討欠款
    ，及討論法院訴訟之事，顯與被告所稱待證事實無關，尚難
    據為對被告有利之認定。
　⒋據此，足認被告上開辯解與事實不符，不足採信。被告係上
    開互助會會首，自知悉會員得標後，應儘速向其他會員收齊
    會款，連同自己會款，將合會金轉交予得標會員。告訴人本
    次得標後，被告已代收其他會員共4萬元會款，自應轉交予
    告訴人，而其迄未交付，所辯上情復無可採，業如前述，足
    認被告未將其他會員交付之4萬元會款轉交予告訴人，係基
    於意圖為自己不法所有之侵占犯意甚明。
(四)綜上所述，被告意圖自己不法所有，基於侵占犯意，將自其
    他會員代收之4萬元會款易持有為所有，未轉交予告訴人之
    事實，堪以認定。是本案事證明確，被告之犯行堪可認定。
    應依法論罪科刑。　　
二、論罪科刑
(一)按稱合會者，謂由會首邀集二人以上為會員，互約交付會款
    及標取合會金之契約；合會金，係指會首及會員應交付之全
    部會款，民法第709條之1第1項前段、第3項分別定有明文。
    次按「會員應於每期標會後三日內交付會款。會首應於前項
    期限內，代得標會員收取會款，連同自己之會款，於期滿之
    翌日前交付得標會員。逾期未收取之會款，會首應代為給付
    。會首依前項規定收取會款，在未交付得標會員前，對其喪
    失、毀損，應負責任。但因可歸責於得標會員之事由致喪失
    、毀損者，不在此限。會首依第二項規定代為給付後，得請
    求未給付之會員附加利息償還之。」民法第709條之7亦有明
    文。參諸上開條文立法理由略以：「於第二項規定會首應
    於前條期限內代得標會員收取會款。會首應將所收取之會款
    連同自己之會款，於期滿之翌日前交付與得標會員。……會
    首對已收取之會款，有保管義務……」及行政院、司法院立法
    說明「收取會款交付於得標會員為會首之義務，收到之會
    款屬於得標會員所有」等語，可知會員標得會款後，當期會
    款債權即由該得標會員取得，會首僅係依規定代得標會員收
    取會款，並對逾期未收取之會款，負代為給付之義務。故會
    首代得標會員向各會員收取會款，乃屬因法律上之原因而持
    有得標會員之會款，其就收取之會款並無所有權，僅為持有
    關係，是其於持有期間變易原持有之意思而為不法所有之意
    思，即該當刑法第335條第1項普通侵占罪之構成要件。
(二)查被告為合會會首，依民法第709條之7第2項、第3項規定，
    應在期限內代得標會員向其他會員收取會款後轉交予得標會
    員，其在告訴人本次得標後，雖未收齊全部會款，僅收到4
    萬元會款，仍應轉交予告訴人，卻迄未轉交，而有易持有為
    所有之行為，是核被告所為，係犯刑法第335條第1項普通侵
    占罪。
(三)爰審酌被告召集合會，自任會首，於告訴人得標後本負有代
    收其他會員之會款，再連同自己應繳之會款，轉交合會金予
    告訴人之義務，詎被告雖未收齊全部會款，卻將已收到之4
    萬元會款侵占入己，其所為自有可責；兼衡其犯罪動機、方
    法、年紀、素行（前曾犯另案經法院判處罪刑確定並執行完
    畢，詳卷附臺灣高等法院被告前案紀錄表）、智識程度（國
    中肄業，詳卷附個人戶籍資料），及迄未將所代收4萬元會
    款交付予告訴人、犯後坦承客觀事實之態度等一切情狀，量
    處如主文所示之刑，併諭知易科罰金之折算標準。
三、沒收
    按「犯罪所得，屬於犯罪行為人者，沒收之。但有特別規定
    者，依其規定。」；「前二項之沒收，於全部或一部不能沒
    收或不宜執行沒收時，追徵其價額。」刑法第38條之1第1項
    、第3項分別定有明文。查未扣案之會款4萬元，係屬於被告
    之犯罪所得，應依刑法第38條之1第1項前段及第3項規定，
    宣告沒收，於全部或一部不能沒收或不宜執行沒收時，追徵
    其價額。
四、不另為無罪諭知
(一)公訴意旨固認，被告意圖為自己不法之所有，基於侵占之犯
    意，未將所持有之99,700元合會金交付予告訴人，而侵占入
    己乙情。
(二)惟按犯罪事實應依證據認定，無證據不得認定犯罪事實；不
    能證明被告犯罪者，應諭知無罪之判決，刑事訴訟法第154
    條第2項、第301條第1項分別定有明文。又檢察官對於起訴
    之犯罪事實，應負提出證據及說服之實質舉證責任。倘其所
    提出之證據，不足為被告有罪之積極證明，或其指出證明之
    方法，無從說服法院以形成被告有罪之心證，基於無罪推定
    之原則，自應為被告無罪判決之諭知（最高法院92年台上字
    第128號判決意旨參照）。
(三)公訴意旨認被告持有99,700元之合會金乙節，所憑證據僅有
    告訴人之指訴，及被告與告訴人上開LINE對話記錄，此外別
    無其他證據佐證。訊據被告堅決否認已收到共99,700元會款
    之事實，辯稱：還有其他會員沒有繳足會款等語。
(四)經查：
　⒈依證人即告訴人蘇慶源上開證述，及被告與告訴人上開LINE
    對話記錄，均僅能證明被告告知告訴人其本次得標可獲得之
    合會金金額為99,700元，無從據以證明被告已收到會款99,7
    00元。
　⒉公訴人固主張依被告與告訴人上開LINE對話記錄所示，被告
    向告訴人表示於向會員收款後，會將款項送去給告訴人，及
    詢問告訴人在何處交款，並未表示有會員死亡或未交款之情
    事，可推認被告已取得會員會款，其供稱僅收到4萬餘元會
    款，應非實在云云。然參諸上開對話記錄，告訴人：「（9
    月18日）今天幾點能會款會錢給我」，被告：「晚一點，還
    有五個，約晚點給我」、「收到馬上匯款」、「您要等我收
    到五個人的錢，我在跟您聯絡」；告訴人：「妳手上大約有
    八萬就先匯款給我」，被告：「還有三個，收一收聯絡您」
    等情（見偵一卷第21頁至第23頁），可知被告在告訴人得標
    後不久即曾告知尚有5位會員尚未繳交會款，之後告訴人再
    催討合會金時，被告告知尚有三位會員未繳交會款。又被告
    於110年3月24日檢察官訊問時陳稱：因有很多會員跑掉收不
    到錢，故迄未給付告訴人合會金，伊有告知告訴人等語（見
    偵一卷第47頁反面）。其於111年1月20日檢察官訊問時亦陳
    稱：伊確實有收到其他會員的錢，有些有繳，有些人沒繳，
    伊在109年7月1日已經破產，沒辦法承擔沒繳會款的人的錢
    等語。其於本院準備程序中陳稱：因為有其他會員沒有給會
    款，伊只收到4萬多會款等語（見本院卷第42頁、第43頁）
    。足見被告自告訴人得標後開始催款時、於偵查中歷次陳述
    及至本院準備程序中，其始終供稱尚未收到全部會款，顯非
    在本院準備程序中始為上開辯解，公訴人上開主張尚與事實
    不合，並無可採。
  ⒊又依民法第709條之7第2項規定，會首應於前項期限內，代得
    標會員收取會款，連同自己之會款，於期滿之翌日前交付得
    標會員，是會首負有代收其他會員會款及轉交予得標會員之
    義務，則被告是否有侵占會款之事實，應以其已收到其他會
    員交付之會款為前提事實，此節事實自應由檢察官負舉證責
    任。然檢察官並未就被告已收齊99,700元會款之事實予以舉
    證，自無從遽認被告所侵占會款金額為99,700元之犯罪事實
    。至被告雖於本院準備程序中另供稱：卷附互助會名單編號
    8、22號會員沒有繳會款，因伊欠他們錢，所以這1萬元會款
    伊要自行負責等語（見本院卷第42頁、第43頁）。此部分會
    款固係被告應以自己之資金繳交，而被告迄未交付予告訴人
    ，然此為民事債務不履行，並非被告就此1萬元已收到會款
    並侵占之，自不能計入被告所侵占會款金額。況告訴人應取
    得之99,700元合會金中亦應包括會首即被告繳付之會款，被
    告就自己應繳付之會款迄未交付予告訴人，亦僅為民事債務
    不履行，並非代收後未轉交之侵占行為，益徵公訴意旨所認
    被告侵占金額為99,700元有誤而不可採。
  ⒋綜上，被告供陳已收到4萬元會款而未交付予告訴人，此部分
    經本院認定成立侵占罪，業如前述，而公訴人就其所指其餘
    侵占款項部分，既未完足舉證，而無從證明，自無從採認，
    惟此部分若構成犯罪，與前已論罪科刑部分具有一罪關係，
    爰不另為無罪之諭知。
據上論斷，應依刑事訴訟法第306條、第299 條第1項前段，刑法
第335條第1項、第41條第1項前段、第38條之1第1項前段、第3項
，刑法施行法第1條之1第1項，判決如主文。
本案經檢察官白覲毓提起公訴，檢察官粟威穆到庭執行職務。
中　　華　　民　　國　　111 　年　　11　　月　　10　　日
　　　　　　　　　刑事第十庭  審判長法  官  陳金虎   
　　　　　　　　　                  法  官  王鍾湄
　　　　　　　　　                  法　官　陳鈺雯
以上正本證明與原本無異。
如不服本判決應於收受送達後20日內向本院提出上訴書狀，並應
敘述具體理由。其未敘述上訴理由者，應於上訴期間屆滿後20日
內向本院補提理由書( 均須按他造當事人之人數附繕本) 「切勿
逕送上級法院」。
                                    書記官  洪儀珊　
中　　華　　民　　國　　111 　年　　11　　月　　11　　日
附錄論罪科刑法條　　　　　　　　　
刑法第335條
意圖為自己或第三人不法之所有，而侵占自己持有他人之物者，
處5年以下有期徒刑、拘役或科或併科3萬元以下罰金。
前項之未遂犯罰之。